臺灣臺北地方法院民事判決　　　　　　　96年度訴字第1571號
原　　　告　乙○○
訴訟代理人　李永裕律師
複　代理人　甲○○
被　　　告　丙○○
訴訟代理人　楊建強律師
上列當事人間請求損害賠償事件，本院於中華民國96年4月4日言
詞辯論終結，判決如下：
    主　　文
原告之訴及假執行之聲請均駁回。
訴訟費用由原告負擔。
　　事實及理由
一、原告主張：被告於民國94年11月28日與原告簽訂股份買賣協
    議書（下稱系爭協議書），原告以新臺幣（下同）650萬元
    之代價，向被告買受並受讓其所持有之尊龍汽車客運股份有
    限公司（下稱尊龍公司）股票203萬股即33.83%之股權及債
    權734萬元，原告則以其持有之豐榮鐵工廠股份有限公司（
    下稱豐榮公司）股票18 萬股讓與被告，以代上開買賣價金
    支付，被告亦同意以其另持有之尊龍公司7.25%股權，無條
    件支持並授權原告作為代表參與尊龍公司之運作，詎被告於
    尊龍公司95年度股東常會召開前，未依系爭協議書第5條約
    定，將上揭7.25%股權授權予原告，致原告須另向訴外人王
    翊官買受尊龍公司股票，因而受有200萬元之損害，又原告
    既於上開日期始將前揭豐榮公司之股票讓與被告，被告自不
    得享有讓與前之股利分派請求權，惟其竟受領豐榮公司94年
    度以前所分派之現金股利8萬2800元，致原告受有損害，爰
    依債務不履行暨不當得利之法律關係，請求被告應負損害賠
    償責任並返還所受領之不當得利等語。並聲明：（一）被告
    應給付原告208萬2800元，及自起訴狀繕本送達翌日起至清
    償日止，按年息5%計算之利息；（二）陳明願供擔保，請准
    宣告假執行。
二、被告則以：被告持有之尊龍公司7.25%股權，係王翊官向被
    告借款所抵償，雙方並約定其在被告轉售前，仍得以原價買
    回，且系爭協議書亦未約定被告不得轉讓之，而王翊官於尊
    龍公司95年度股東常會前，固已全數買回該股權，惟被告從
    未拒絕授權之，伊嗣後仍與王翊官協商將之授權予原告行使
    ，且原告業已行使，況該股權對上開股東常會決議事項亦無
    任何影響，被告自無違反系爭協議書第5條約定，再債權轉
    讓協議書係訴外人劉于彰與王翊官處理債務之協議，此與系
    爭協議書約定之標的不同，而劉于彰雖為原告之配偶，但2
    人具有不同之獨立人格，劉于彰之行為自與原告無關，原告
    並非屬該債權轉讓協議書之當事人，亦未受有200萬元之損
    害，又系爭協議書並未約定上開股利應歸原告所享有，亦無
    排除被告得領取之特約，被告乃基於股東身分領取前揭現金
    股利，自非無法律上之原因而受有利益等語資為抗辯。並聲
    明：（一）原告之訴駁回；（二）如受不利判決，願供擔保
    免予假執行。
三、查原告於94年11月28日與被告簽訂系爭協議書，向被告買受
    並受讓其所持有之尊龍公司股票203萬股即該公司33.83%之
    股權及被告對該公司之債權734萬元，買賣價金為650萬元，
    原告則將其所持有之豐榮公司股票18萬股，於斯日讓與被告
    ，以代上開價金之支付，又系爭協議書第5條約定，被告應
    將其另持有之尊龍公司7.25%股權，於該公司運作時無條件
    支持與授權原告作為該公司之決策代表，嗣尊龍公司95年度
    股東常會於95年7月28日召開，並進行董事及監察人之改選
    ，而同年月18日之債權轉讓協議書之契約當事人係劉于彰與
    王翊官，劉于彰時為原告之配偶，再豐榮公司94年度以前所
    分派之現金股利8萬2800元係由被告所受領等事實，為兩造
    所不爭執，並有系爭協議書、債權轉讓協議書及尊龍公司95
    年度股東常會會議事錄各1份在卷可稽，自堪信為真實。
四、原告主張被告未依系爭協議書第5條約定，支持並授權原告
    作為尊龍公司之決策代表，致原告須另向王翊官買受該公司
    之股票，以出席前開股東常會，又被告亦無權領取豐榮公司
    上開現金股利，其因而受有前揭損害等情，為被告所否認，
    並以前揭情詞置辯，是本件兩造主要爭點厥為：（一）被告
    有無違反系爭協議書第5條約定，致原告受有200萬元之損害
    ？（二）被告受領豐榮公司94年度以前所分派之現金股利8
    萬2800元是否對原告構成不當得利？茲分別說明如下：
（一）按當事人主張有利於己之事實者，就其事實有舉證之責任
      ，民事訴訟法第277條定有明文，而民事訴訟如係由原告
      主張權利者，應先由原告負舉證之責，若原告先不能舉證
      ，以證實自己主張之事實為真實，則被告就其抗辯事實即
      令不能舉證，或其所舉證據尚有疵累，亦應駁回原告之請
      求；另解釋契約，固須探求當事人立約時之真意，不能拘
      泥於契約之文字，但契約文字業已表示當事人真意，無須
      別事探求者，即不得反捨契約文字而更為曲解，最高法院
      分別著有17年上字第917號、同年上字第1118號判例意旨
      可資參照。本件原告既主張被告違反系爭協議書第5條約
      定，致其受有200萬元之損害等情，固據其提出系爭協議
      書、債權轉讓協議書等件為證，惟為被告所否認，依前開
      規定與說明，原告自應分別就被告違約行為及原告所受損
      害負舉證之責。經查：
    1.兩造所簽訂之系爭協議書第5條約定：「乙方丙○○尚持
      有尊龍汽車客運股份有限公司7.25%股權，乙方同意於該
      公司運作時無條件支持與授權權利於甲方乙○○作為公司
      決策代表」等語，尚未約定被告轉讓該公司7.25%股權予
      第三人之權利受有何限制，復參以系爭協議書第6條：「
      於約定生效日起3年內，及（應係即）民國97年11月28 日
      前，乙方承諾甲方可以隨時備齊現金650萬元交付乙方，
      買回豐榮18萬股股票，乙方絕無異議」、第8條：「在97
      年11月28日前，乙方不得將股票18萬股出售予第三人」等
      字句，則明文限制被告在一定期間內，不得將豐榮公司之
      股票予以出售，再參酌原告亦不爭執締約當時登記在被告
      名下之尊龍公司股權只有4.5%，並不足7.25%，另2.75%
      係登記在王翊官名下等情，顯見兩造前揭第5條約定之真
      意，應係被告僅負有於尊龍公司改選董事時，其須就該公
      司7.25%股權部分，無條件授權予原告為股東權之行使，
      並支持原告擔任該公司負責人之義務而已，並未限制於改
      選董事時被告名下一定要具有7.25 %股權，被告辯以系爭
      協議書並未約定伊不得轉讓該7.25 %股權予他人等語，尚
      屬可採。
    2.又參諸前開股東常會會議事錄所示，原告既已自被告處取
      得尊龍公司203萬股即33.83%之股權如上述，惟該次股東
      常會董事票選事項結果，原告取得權數為0，衡情其並未
      將前開股東權數分配予己，反係支持其屬意之特定人選以
      當選董事，且在董事候選人中，除已當選之3位董事外，
      其他候選人之得票權數均為0，系爭協議書所約定7.25%股
      權之行使，亦不足以影響原告所支持特定人選當選與否之
      結果，顯見被告否認有違約之情，尚非全屬空言。況原告
      就被告有何違反系爭協議書第5條約定之行為，既先負有
      舉證責任業如上述，惟其在本院審理時，均未能舉證以實
      其說，揆諸前揭規定與說明，原告主張被告有違反系爭協
      議書第5條約定之行為云云，自難遽以採信。
    3.原告另主張其因被告之違約行為致受有200萬元損害乙節
      ，固據其提出債權轉讓協議書為憑，惟債權債務之主體，
      以締結契約之當事人為準，而前揭債權轉讓協議書係劉于
      彰與王翊官為處理債務所為之協議，原被告均非該債權轉
      讓協議書之當事人，又劉于彰雖為原告之配偶，但其各自
      具有獨立之人格，而分別享有權利及負擔義務，且上開債
      權轉讓協議事項既非日常家務，且原告亦未能舉證證明其
      與劉于彰間有何代理或類此關係存在，可見劉于彰係以自
      己名義與王翊官為債權轉讓等行為，是原告既非該債權轉
      讓協議書之當事人，其主張受有上開損害，亦無依據。
　  4.此外原告復無法提出事證證明被告有違約之行為以及原告
      受有損害之事實，其主張其因被告債務不履行而受有前揭
      損害云云，洵屬無據。
（二）又不當得利返還請求權，係由受有損害者，向受有利益者
      請求，如該等給付之財產利益移動係自他人移轉至受利益
      人，縱使於給付無法律上之原因，亦應由該他人向利益之
      受領人請求。本件原告主張被告既於94年11月28日始受讓
      豐榮公司上揭股票，自無權受領該公司94年度以前所分派
      之現金股利乙事，其雖提出系爭協議書為證。惟查，系爭
      協議書就豐榮公司上開股票孳息之歸屬，並未有明文約定
      ，而原告亦未舉證證明兩造於系爭協議書外，另對股息歸
      屬部分有何特別協議存在，故而被告係自豐榮公司處受領
      豐榮公司所發放予被告之現金股利，縱使不具股東身分而
      無法律上之原因，其請求返還該等給付之請求權人亦應為
      豐榮公司，而非原告，是原告前揭股利之請求，亦無理由
      。
（三）綜上所述，本件原告主張被告違反系爭協議書第5條約定
      ，且無法律上原因而受領豐榮公司所分派之現金股利，原
      告因而受有208萬2800元之損害云云，應非可採。從而，
      原告依債務不履行及不當得利之法律關係，請求被告應給
      付原告208萬2800元，及自起訴狀繕本送達之翌日起至清
      償日止，按週年利率5%計算之利息，為無理由，不應准許
      。至原告所為假執行之聲請，因前揭訴之駁回而失所附麗
      ，應併予駁回。
五、本件之事實及法律關係業臻明確，兩造其餘主張、陳述及攻
    擊防禦方法，經本院審酌後，對判決之結果均無影響，爰不
    再加以論述，附此敘明。
六、訴訟費用負擔之依據：民事訴訟法第78條。
中   　華　 　民 　　國　　96　　年　　4　　月 　18　 日
                     民事第一庭  法  官  朱漢寶
以上正本係照原本作成。
如對本判決上訴，須於判決送達後20日內本院提出上訴狀。
中　　華　　民　　國　　96　　年　　4 　　月　　18　　日
                                 書記官  黃瓊玉
